ACORDAO-COMPLETO-2322344

ACÓRDÃO 2948/2019 ATA 13/2019 - SEGUNDA CÂMARA

VISTOS, relatados e discutidos estes autos Recurso de Reconsideração interposto pelo senhor Geraldo Clemente Galvão (peça 22) contra o Acórdão 10983/2016-TCU-Segunda Câmara, o qual julgou suas contas irregulares, no que concerne à prestação de contas ordinária do exercício de 1998;
ACORDAM os Ministros do Tribunal de Contas da União, reunidos em sessão da Segunda Câmara, diante das razões expostas pelo relator, com fundamento nos arts. 32, inciso I, e 33 da Lei 8.443/1992 e no art. 285 do Regimento Interno, em:
9.1. conhecer do recurso e, no mérito, negar-lhe provimento;
9.2. dar ciência desta decisão ao recorrente, ao órgão regional da Procuradoria da República no Estado da Paraíba, para as providências cabíveis, ex vi do § 7o, in fine, do art. 209 do Regimento Interno do TCU, bem como aos demais interessados.

Recurso de reconsideração interposto pelo senhor Geraldo Clemente Galvão contra o Acórdão 10.983/2016-TCU-2ª Câmara, o qual julgou suas contas irregulares, no que concerne ao exercício de 1998.

Segunda Câmara

Administração Regional do Senar no Estado da Paraíba.

3. Interessados/Responsáveis/Recorrentes:
3.1. Interessado: Administração Regional do Senar no Estado da Paraíba (04.428.605/0001-39)
3.2. Responsáveis: Geraldo Clemente Galvão (XXX.452.941-XX); Loester Imperiano da Silva (XXX.499.604-XX); Maria Jose Toscano dos Santos Mendonca (XXX.349.064-XX).
3.3. Recorrente: Geraldo Clemente Galvão (XXX.452.941-XX).

13.1. Ministros presentes: Ana Arraes (Presidente), Augusto Nardes, Aroldo Cedraz (Relator) e Raimundo Carreiro.
13.2. Ministros-Substitutos presentes: Marcos Bemquerer Costa e André Luís de Carvalho.

ACORDAO-COMPLETO-2367484

Acórdão 7723/2019 - Segunda Câmara

ACORDAO-COMPLETO-2396352

Acórdão de Relação 3474/2020 - Segunda Câmara

Acórdão de Relação

AROLDO CEDRAZ

Ministro-Substituto Marcos Bemquerer Costa.

Transcrevo, a seguir, o parecer da lavra do Auditor Federal de Controle Externo Vitor Levi Barboza Filho (peça 46) , o qual contou com a concordância do corpo diretivo da Secretaria de Recursos (peças 47 e 48) , bem como do Ministério Público junto ao TCU, nestes autos representado pela Procuradora-Geral Cristina Machado da Costa e Silva (peça 50) :
"INTRODUÇÃO
Trata-se de recurso de reconsideração interposto pelo senhor Geraldo Clemente Galvão (peça 22) contra o Acórdão 10983/2016-TCU-Segunda Câmara (peça 9) , relator Exm. Ministro Marcos Bemquerer Costa.
1.1 A deliberação recorrida apresenta o seguinte teor:
9.1. julgar, com fundamento nos arts. 1º, inciso I e 16, inciso III, alíneas c e d, da Lei 8.443/1992, irregulares as contas do Sr. Loester Imperiano da Silva e do Sr. Geraldo Clemente Galvão;
9.2 julgar regulares com ressalva, com fulcro nos arts. 1º, inciso I, 16, inciso II, 18 e 23, inciso II, da Lei 8.443/1992 c/c os arts. 1º, inciso I, 208 e 214, inciso II, do Regimento Interno/TCU, as contas dos demais integrantes do rol dos responsáveis, dando-se-lhe quitação;
9.3 arquivar os presentes autos, com base no art. 169, inciso III, do Regimento Interno/TCU.
HISTÓRICO 
Cuidam os autos de prestação de contas ordinária do Serviço Nacional de Aprendizagem Rural - Administração Regional no Estado da Paraíba - Senar/PB relativa ao exercício de 1998. As refidas contas ficaram sobrestadas devido a instauração de processo de TCE (Processo 010.327/2003-9) . 
Na apreciação da TCE Processo 010.327/2003-9, o Tribunal, por meio do Acórdão 399/2011-TCU-Plenário, alterado posteriormente pelo Acórdão 801/2014-TCU-Plenário, julgou irregulares as contas dos Srs. Loester Imperiano da Silva e Geraldo Clemente Galvão, os quais integram o rol de responsáveis (peça 1. p. 5-6) pelas contas ordinárias do Senar/PB.
Após o transito em julgado do Acórdão 399/2011-TCU-Plenário proferido no âmbito do TC Processo 010.327/2003-9 (sobrestante do presente processo) , houve o julgamento de mérito das presentes contas do exercício de 1988, mediante Acórdão 10983/2016-TCU-Segunda Câmara (peça 9) , que julgou irregulares as contas dos Srs. Loester Imperiano da Silva e Geraldo Clemente Galvão, "diante da condenação promovida pelo Acórdão 399/2011-TCU-Plenário, no âmbito do TC Processo 010.327/2003-9, vez que, em sua essência, o aludido julgamento foi mantido, em sede de recurso, pelo Acórdão 801/2014-TCU-Plenário, restando evidenciada, no presente feito, a repercussão das correspondentes irregularidades sobre a gestão dos responsáveis no exercício de 1998.
O referido TC Processo 010.327/2003-9 tratou de tomada de contas especial sobre irregularidades perpetradas nos exercícios de 1998 a 2000, com dano ao erário, por gestores da entidade, aí incluídos os Srs. Loester Imperiano da Silva e Geraldo Clemente Galvão, ora recorrente, devendo-se anotar que, na referida TCE, esses responsáveis tiveram as suas contas especiais julgadas irregulares com a condenação em débito e em multa.
Em síntese, em relação ao exercício de 1998, o débito apurado se refere às seguintes irregularidades:
a) ausência de prestação de contas dos recursos recebidos do Senar-AR/PB, com base no Convênio de Cooperação Técnica e Prestação de Serviços entre a Federação da Agricultura do Estado da Paraíba - Faepa e o Senar-AR/PB;
b) gastos com ambulância sem previsão legal;
c) realização de pagamentos sem a correspondente prestação de serviços;
d) pagamento à Martur Viagens e Turismo Ltda. por passagem aérea concedida a Eraldo Dantas da Nóbrega, a título de cortesia;
e) pagamento à Gráfica Mundial, referente à impressão de 5.000 folhas de ofício, sem que tenha sido demonstrada a efetiva realização do serviço em proveito do Senar;
f) pagamento de diárias ao servidor Paulo Alves Malheiros, em viagem por motivo estranho ao Senar.
g) emprego dos recursos dos Convênios 2/98 Sebrae/CNA/Senar e 6/98 Sebrae fora do objeto dos ajustes. 
Examina-se, nesta oportunidade, o recurso de reconsideração interposto pelo Sr. Geraldo Clemente Galvão (peça 22) contra o Acórdão 10983/2016-TCU-Segunda Câmara (peça 9) , sob a relatoria do Ministro Aroldo Cedraz.
EXAME DE ADMISSIBILIDADE 
O recurso preenche os requisitos de admissibilidade, conforme exigência do art. 33 da Lei 8.443/1992 (Lei Orgânica do TCU) . Refere-se, ainda, a responsável legitimado e meio recursal adequado para impugnar o Acórdão 10983/2016-TCU-Segunda Câmara.
Dessa forma, ratificam-se as propostas de conhecimentos dos recursos, sem efeito suspensivo, formuladas nos exames de peças 42-43, acolhidas pelo Relator, Ministro Aroldo Cedraz de Oliveira, conforme Despacho de peça 45.
EXAME DE MÉRITO
Delimitação do recurso
No recurso trazido, será necessário verificar, em síntese, se:
1.1. Preliminarmente
	a) houve nulidade no processo de notificação do recorrente.
1.2. No mérito
	a) dois processos na Justiça Federal, sendo um já tendo sido julgado improcedente, têm o condão de influenciar no mérito de sua condenação proferida por meio do Acórdão 10983/2016-TCU-Segunda Câmara.
PRELIMINAR
Da nulidade no processo de notificação do recorrente
Aparentemente, tentando justificar a apresentação de razões recursais intempestivas, o recorrente alega que não recebeu a notificação referente à sua condenação, Acórdão 10983/2016-TCU-Segunda Câmara. Segundo a defesa, não houve a intimação, pois foi pessoa estranha que recebeu o Ofício 1624/2016-TCU/Secex-PB, de 23/11/2016 (peças 16 e 19) .
Dessa forma, requer novo prazo para apresentação de suas manifestações, sendo que nesse ínterim o processo deve permanecer suspenso.
Análise
Sobre o ponto, o recorrente alega afronta ao contraditório e à ampla defesa em razão da ausência de citação pessoal do responsável. Afirma que a notificação do acórdão condenatório foi realizada por meio de aviso de recebimento assinado por pessoa diversa, com endereço distinto ao seu domicílio de fato inclusive, sendo este motivo, no seu entender, suficiente para anular todo o processo a partir daquele momento.
Preliminarmente, cabe rememorar alguns julgados desta Corte de Contas acerca da validade das comunicações ante os dados oficiais dos responsáveis obtidos.
Para a validade da citação, não é necessário que a comunicação processual seja pessoalmente entregue ao destinatário, bastando que o ofício com o aviso de recebimento dos Correios (AR) seja recebido no endereço do responsável, obtido em fonte de dados oficial, a exemplo da base da Receita Federal. (Acórdão 316/2018-TCU-Plenário, relator Ministro Vital do Rêgo) 
No processo de controle externo, não há a obrigatoriedade de citação pessoal do responsável, mas apenas de entrega do ofício citatório no endereço do destinatário obtido em fonte de dados oficial, a exemplo da base da Receita Federal. (Acórdão 5419/2017-TCU-Segunda Câmara, relator Ministro Augusto Nardes) 
Compete ao responsável manter atualizada a informação sobre seu domicílio na base da Receita Federal. Aquele que deixa de fazê-lo não pode alegar nulidade da comunicação processual por desatualização do endereço constante em base oficial. (Acórdão 2016/2017-TCU-Segunda Câmara, de relatoria do Exm. Ministro Vital do Rêgo) 
As comunicações processuais realizadas pelo TCU não exigem entrega pessoal ao destinatário, bastando que o Aviso de Recebimento (AR) seja recebido no endereço da parte constante da base de dados da Receita Federal. (Acórdão 1008/2016-TCU-Plenário, de relatoria do Exm. Ministro André de Carvalho) 
A utilização do endereço constante na base de dados da Receita Federal é válida para fins de citação. Compete ao responsável manter seu domicílio atualizado perante os órgãos públicos. (Acórdão 3254/2015-TCU-Primeira Câmara, relator Benjamin Zymler) 
É válida a citação feita mediante carta registrada, com aviso de recebimento que comprove a entrega no endereço do destinatário. Para validade da comunicação processual não é necessário que o aviso de recebimento seja assinado pelo próprio destinatário. (Acórdão 3254/2015-TCU-Primeira Câmara, relator Benjamin Zymler) 
O comparecimento espontâneo do procurador aos autos sana qualquer defeito na notificação do recorrente. (Acórdão 6503/2012-TCU-Primeira Câmara, de relatoria do Exm. Ministro Marcos Bemquerer) 
No caso em tela, a notificação foi feita por meio do Ofício 1624/2016-TCU/Secex-PB, de 23/11/2016 (peças 16 e 19) , com base nas informações da Receita Federal (peça 13) , portanto, com lastro de banco de dados oficial.
Paralelamente, a unidade técnica poderia, em tese, ter se valido de outras fontes para identificar possíveis endereços do destinatário, atendendo ao disposto no art. 6º, da Resolução TCU nº 170, de 30/6/2004:
Art. 6º Na hipótese de os Correios informarem que o destinatário:
...
II - mudou-se, é desconhecido ou que o endereço é insuficiente, caberá à unidade remetente adotar uma ou mais das seguintes providências:
a)  consulta a outros cadastros mantidos por instituições públicas ou privadas que possam oferecer subsídios à obtenção do endereço do destinatário, fazendo juntar aos autos documentação ou informação comprobatória do resultado da consulta;
b)  solicitação de auxílio à unidade jurisdicionada ou órgão de controle interno ao qual esteja vinculado o destinatário ou o processo;
c)  solicitação de colaboração à secretaria do Tribunal na unidade da federação em que se supõe residir o destinatário;
d)  solicitação de colaboração dos órgãos de controle externo estaduais.
Não obstante, houve o comparecimento espontâneo do recorrente por meio de seu procurador, fato este suficiente para sanar qualquer defeito de notificação. Ademais, pari passu foram apresentadas razões recursais, inclusive abordando o mérito e juntando documentação complementar.
Portanto, a não apresentação de recursos de forma tempestivamente não foi causada por da administração e tampouco prejudicou a análise das razões apresentadas de forma tardia. Ademais, o recorrente foi quem deu causa ao encaminhamento do ofício citatório para endereço desatualizado. Dessa forma, entende-se pelo não acolhimento dessa preliminar de nulidade da notificação.
MÉRITO
Dos processos judiciais paralelos
Sobre o tópico, o recorrente alega que no tocante a prestação de Contas do Senar/PB, relativos ao exercício de 1998, há dois processos na Justiça Federal. 
O primeiro é uma ação penal movida pelo MPF, sob o nº 0007072-03.2000.4.05.82, que teve decisão publicada no DJ em 30/11/2016, que julgou improcedente o pedido formulado na denúncia e absolveu o recorrente.
O segundo processo é uma ação de improbidade administrativa, que versa sobra as mesmas matérias apontadas na condenação como ratio decidendi, sob o nº 0006615-34.2001.405.8200.
Assim, entendendo pela possibilidade do bis in idem, requer a suspensão da condenação analisada até o julgamento final da ação de improbidade administrativa.
Análise
Considerando a independência das instâncias, o Tribunal de Contas da União detém poder de decidir de forma autônoma sobre as questões que lhes são afetas, sem a necessária vinculação às eventuais manifestações judiciais, salvo em hipóteses específicas. Nesse sentido é oportuno elencar diversos julgados esclarecedores desta Corte de Contas Federal.
A independência das instâncias só deixa de prevalecer quando a decisão judicial que declara a inexistência do fato ou nega sua autoria é proferida em ação de natureza criminal. Tratando-se de ação civil, prevalece a regra geral, que é a incomunicabilidade das instâncias civil, penal e administrativa. (Acórdão 2983/2016-TCU-Primeira Câmara, relator Ministro Bruno Dantas) 
A absolvição penal afasta a responsabilidade administrativa do gestor perante o TCU apenas quando declarar a inexistência do fato ou da autoria imputada. Se a absolvição penal for por falta de provas ou ausência de dolo, tal responsabilidade do gestor não é excluída. (Acórdão 1468/2016-TCU-Segunda Câmara, relator Ministro André de Carvalho) 
O princípio da independência das instâncias permite ao TCU apreciar, de forma plena, a boa e regular gestão dos recursos públicos federais, mesmo nos casos em que as irregularidades também estejam sendo apuradas em outras instâncias administrativas ou judiciais. O juízo administrativo só se vincula ao penal quando neste último é afirmada, categoricamente, a inexistência do fato ou que o acusado não foi o autor do ilícito. (Acórdão 30/2016-TCU-Plenário, relator Ministro Augusto Nardes) 
A absolvição criminal só afasta a responsabilidade administrativa e cível quando for reconhecida ou provada a inexistência do fato ou a negativa da autoria em relação ao responsável (art. 935 do Código Civil) . (Acórdão 2067/2015-TCU-Plenário, relator Ministro Bruno Dantas) 
A absolvição do responsável na esfera penal por ausência de provas não repercute necessariamente na esfera administrativa, uma vez que a inexistência dos pressupostos para configuração do tipo penal não implica a não configuração do tipo administrativo. A conduta residual pode ser suficiente para a responsabilização do agente perante o TCU. (Acórdão 1715/2015-TCU-Plenário, relator Ministro Benjamin Zymler) 
A independência entre as instâncias permite que uma mesma conduta seja valorada de forma diversa, em ações de natureza penal, civil e administrativa. A ação por improbidade administrativa, de natureza civil, não vincula o juízo de valor formado na seara administrativa. Apenas a sentença absolutória no juízo penal fundada no reconhecimento da inexistência material do fato tem habilidade para repercutir no TCU e afastar a imposição de obrigações e sanções de natureza administrativa. (Acórdão 344/2015-TCU-Plenário, relator Ministro Walton Alencar Rodrigues) 
Assim, a regra é que as ações de natureza civil não vinculam o juízo de valor formado pelo Tribunal de Contas da União, que deve ser afetado necessariamente apenas no caso de absolvição na esfera penal com as premissas expressas de inexistência do fato ou a negativa de autoria. 
No caso em tela, conforme explicitado na sentença penal citada (peça 22, p. 12-13) , sentenciou-se considerando que os elementos probatórios colhidos nos autos não seriam suficientes para a confirmação dos fatos narrados na denúncia:
10. Assim, os elementos probatórios colhidos nos autos não são suficientes para que se confirme o teor da denúncia, segundo a qual os réus LOESTER IMPERIANO, EVANDRO CORDEIRO, GERALDO CLEMENTE, JOSÉ RAMALHO FELIPE teriam participado de fraude no sentido de efetuar o pagamento ao também réu CARLOS JOSÉ por serviços não prestados ao SENAR.
Dessa forma, a absolvição criminal ocorrida não afetou ou vinculou o processo de controle externo. não foi fundada no reconhecimento da inexistência material do fato ou no reconhecimento da não autoria do ilícito, mas sim na insuficiência ou negativa de provas. O liame surgiria apenas nos casos de decisões judiciais em ação de natureza criminal que declaram a inexistência do fato ou a negativa de sua autoria.
Relativamente a ação de improbidade administrativa ainda em trâmite, o entendimento é que não há vinculação no juízo de valor formado, bem como que não há bis in idem. 
O desenvolvimento de ação de improbidade administrativa (Lei 8.429/1992) em juízo, a priori, nada tem a ver com a jurisdição exercida pelo TCU. Contudo, a conexão das instâncias ocorreria na hipótese de ressarcimento de débito cujo idêntico objeto foi discutido em ambas, ocasião que bastaria o responsável apresentar comprovação perante o juízo de execução para evitar o duplo pagamento. Nesse sentido há alguns julgados desta Corte Federal:
A condenação ao ressarcimento do dano ao erário por mais de uma instância não afronta o princípio do non bis in idem, devendo o pagamento da quantia necessária à reparação integral ocorrer somente uma vez. (Acórdão 6839/2017-TCU-Primeira Câmara, relator Ministro Bruno Dantas) 
O depósito judicial decorrente de ação de improbidade administrativa só elide o débito apurado pelo TCU caso haja sentença transitada em julgado e os valores depositados forem efetivamente convertidos em receita aos cofres públicos. (Acórdão 224/2017-TCU-Plenário, relator Ministro Bruno Dantas) 
O ajuizamento de ação civil pública não retira a competência do TCU para instaurar tomada de contas especial e condenar o responsável a ressarcir o erário. Diante da coexistência de dois títulos executivos referentes ao mesmo fato, deve-se deduzir o valor da obrigação que primeiramente foi executada quando da execução do título remanescente. (Acórdão 11531/2016-TCU-Segunda Câmara, relator Ministro Raimundo Carreiro) 
A existência de depósito judicial decorrente de decisão preliminar em ação de improbidade administrativa não enseja a reforma de condenação em débito proferida pelo TCU acerca da mesma irregularidade, porquanto o caráter preliminar da decisão judicial não garante o ressarcimento do débito imputado pelo Tribunal. (Acórdão 3079/2016-TCU-Plenário, relator Ministro Bruno Dantas) 
A existência de ação de improbidade administrativa para devolução de valores referentes a convênio que também é objeto de análise em tomada de contas especial não implica violação ao princípio do non bis in idem. Ocorrendo ressarcimento em uma instância, basta que o responsável apresente essa comprovação perante o juízo de execução para evitar o duplo pagamento. (Acórdão 2059/2015-TCU-Plenário, relator Ministro Benjamin Zymler) 
A jurisdição exercida pelo TCU tem assento constitucional e é exercida de forma autônoma à persecução eventualmente realizada pelo Ministério Público com base na Lei de Improbidade Administrativa. Não há bis in idem caso ocorra condenação do responsável a ressarcir o erário em ambos os processos, uma vez que a parte pode demonstrar a uma das instâncias a quitação do débito já efetuada à outra instância. (Acórdão 1000/2015-TCU-Plenário, relator Ministro Benjamin Zymler) 
A existência, por si só, de ação judicial em curso sobre os fatos objeto de análise pelo TCU não gera relação de prejudicialidade a ensejar o sobrestamento dos autos. (Acórdão 7123/2014-TCU-Primeira Câmara, relator Ministro Bruno Dantas) 
A existência de processos no Poder Judiciário e no TCU com idêntico objeto não caracteriza repetição de sanção sobre mesmo fato (bis in idem) nem litispendência. No ordenamento jurídico brasileiro vigora o princípio da independência das instâncias, em razão do qual podem ocorrer condenações simultâneas nas diferentes esferas jurídicas. O recolhimento do débito, em um ou outro processo, serve para comprovação de quitação e sana a dívida. (Acórdão 2006/2013-TCU-Primeira Câmara, relatora Ministra Ana Arraes) 
Assim, eventual decisão a favor do recorrente não interferirá automaticamente no processo de controle externo. Da mesma forma, algum ressarcimento no âmbito judicial só elidirá o débito apurado pelo TCU na ocasião da efetiva conversão dos valores em receitas aos cofres públicos. Portanto, não merecem provimento os argumentos recursais apresentados.
CONCLUSÃO
Em face da análise das razões recursais apresentadas, concluiu-se que:
	a) não ocorreram nulidades no processo de notificação, tampouco houve cerceamento de defesa. A comunicação foi realizada com lastro em sistema oficial de informações, conforme endereço constante na base de dados da Receita Federal do Brasil. Ademais, seu procurador compareceu espontaneamente nos autos e julgou argumentos, informações e documentos em sede de defesa recursal; 
	b) os processos judiciais afins aos atos da prestação de contas do Senar/PB, exercício de 1988, não têm o condão de afetar os presentes autos. A absolvição criminal foi por insuficiência de provas e a existência de ação de improbidade administrativa em curso não prejudica o andamento processual, bem como a condenação e a execução no âmbito do controle externo.
V - PROPOSTA DE ENCAMINHAMENTO
Ante o exposto, submetem-se os autos à consideração superior, propondo-se, com fundamento nos arts. 35 da Lei 8.443/1992:
 	I - conhecer do recurso de reconsideração interposto pelo Sr. Geraldo Clemente Galvão contra o Acórdão 10983/2016-TCU-Segunda Câmara, e, no mérito, negar-lhe provimento, nos termos do art. 18 da Lei 8.443, de 1992 e do art. 208 do RITCU;
	II - dar ciência da deliberação ao recorrente, ao órgão concedente dos recursos."
É o Relatório.

Maria Verônica Luna Freire Guerra (OAB/PB nº 9492).

Procuradora-Geral Cristina Machado da Costa e Silva.

PRESTAÇÃO DE CONTAS. EXERCÍCIO 1998. JULGAMENTO PELA IRREGULARIDADE DAS CONTAS, TENDO EM VISTA JULGAMENTO PELA IRREGULARIDADE (COM DÉBITO) EM TOMADA DE CONTAS ESPECIAL (TC 010.327/2003-9), ABRANGENDO MESMO PERÍODO. RECURSO DE RECONSIDERAÇÃO. CONHECIMENTO DO RECURSO. AUSÊNCIA DE IRREGULARIDADES NA NOTIFICAÇÃO DO ACÓRDÃO CONDENATÓRIO. COMPARECIMENTO ESPONTÂNEO E APRESENTAÇÃO DE RAZÕES RECURSAIS ACOMPANHADAS DE DOCUMENTOS COMPLEMENTARES. INDEPENDÊNCIA DA INSTÂNCIAS. ABSOLVIÇÃO CRIMINAL POR INSUFICIÊNCIA DE PROVAS NÃO VINCULA O CONTROLE EXTERNO. AÇÃO DE IMPROBIDADE ADMINISTRATIVA, PRINCÍPIO DO NON BIS IN IDEM. NEGAR PROVIMENTO.

PRESTAÇÃO DE CONTAS (PC)

Secretaria de Recursos (Serur); Secretaria do TCU no Estado da Paraíba (SEC-PB).

Cuidam os autos de Recurso de Reconsideração interposto pelo senhor Geraldo Clemente Galvão (peça 22) contra o Acórdão 10983/2016-TCU-Segunda Câmara, o qual julgou suas contas irregulares, no que concerne ao exercício de 1998.
Preliminarmente, cabe ratificar o conhecimento do recurso por estarem preenchidos os requisitos de admissibilidade previstos nos artigos 32, inciso I, e 33 da Lei Orgânica do Tribunal de Contas da União e no art. 285 do Regimento Interno.
O senhor Geraldo Clemente Galvão alega, em suma, que houve nulidade no seu processo de notificação e que dois processos na Justiça Federal, tendo um já sido julgado improcedente, têm o condão de influenciar no mérito de sua condenação, proferida por meio do Acórdão 10983/2016-TCU-Segunda Câmara.
Em sua manifestação, a Serur conclui que não ocorreram nulidades no processo de notificação, tampouco houve cerceamento de defesa, bem como os processos judiciais afins aos atos da prestação de contas do Senar-PB não têm o condão de afetar os presentes autos.
De fato, quanto à preliminar de nulidade, conforme asseverou a unidade instrutiva, a notificação do recorrente foi feita por meio do Ofício 1624/2016-TCU/Secex-PB, de 23/11/2016 (peças 16 e 19) , com base nas informações da Receita Federal (peça 13) , portanto, com lastro em banco de dados oficial, cumprindo, deste modo, o requisito estabelecido pela jurisprudência desta Corte como necessário para a validade das notificações no âmbito dos processos de controle externo.
No mérito, entendo que os processos judiciais elencados pelo recorrente não têm o condão de automaticamente vincular o deslinde destes autos. 
Ocorre que prevalece no TCU o princípio da independência das instâncias, segundo o qual este Tribunal não se vincula a juízos adotados na esfera judicial, seja ela cível ou penal (e.g. Acórdão 2877/2017-TCU-Plenário) , a não ser quando se trata de sentença absolutória em sede penal, com negativa de autoria ou afirmação de inexistência do fato. 
No caso em tela, conforme explicitado na sentença penal citada (peça 22, p. 12-13) , sentenciou-se considerando que os elementos probatórios colhidos nos autos não seriam suficientes para a confirmação dos fatos narrados na denúncia:
"10. Assim, os elementos probatórios colhidos nos autos não são suficientes para que se confirme o teor da denúncia, segundo a qual os réus LOESTER IMPERIANO, EVANDRO CORDEIRO, GERALDO CLEMENTE, JOSÉ RAMALHO FELIPE teriam participado de fraude no sentido de efetuar o pagamento ao também réu CARLOS JOSÉ por serviços não prestados ao SENAR." (grifou-se) 
Esse mesmo entendimento pode ser estendido à ação de improbidade administrativa ainda em trâmite, em que também não se observa vinculação automática. Por óbvio, como assevera a unidade técnica, o efetivo ressarcimento do débito em uma das esferas poderá ser abatido do cálculo do débito calculado na outra. Em outras palavras, algum ressarcimento no âmbito judicial só elidirá o débito apurado pelo TCU na ocasião da efetiva conversão dos valores em receitas aos cofres públicos.
	Assim, incorporando os pareceres da Serur (peças 46-48) e do Parquet  (peça 49) às minhas próprias razões de decidir, concluo que não procedem as alegações do recorrente, razão pela qual VOTO por que este Tribunal adote a minuta de Acórdão que trago à apreciação deste Colegiado.
TCU, Sala das Sessões Ministro Luciano Brandão Alves de Souza, em 30 de abril de 2019.
AROLDO CEDRAZ 
Relator